【裁判字號】    96,訴,345
【裁判日期】    970306
【裁判案由】    返還土地
【裁判全文】
臺灣花蓮地方法院民事判決               96年度訴字第345號
原      告  乙○○
            庚○○
            己○○
            丁○○
            戊○○
兼共    同
訴訟代理人  丙○○
被      告  甲○○
                      號
上列當事人間請求返還土地事件，本院於民國97年2月18日言詞
辯論終結，判決如下：
    主  文
被告應將坐落花蓮縣玉里鎮玉里事業區第74林班地如附圖所示面
積參點參公頃之林地返還予原告。
訴訟費用由被告負擔。
本判決於原告以新臺幣伍拾伍萬元供擔保後，得假執行。
    事實及理由
一、原告起訴主張：坐落花蓮縣玉里鎮「林務局花蓮林區管理處
    玉里事業區」第74林班地如附圖所示面積參點參公頃之林地
    （下稱系爭林地），係訴外人許春寶向林務局花蓮林區管理
    處所承租（契約編號第00000000號）造林之土地。許春寶已
    於民國94年7月27日死亡，系爭林地承租權即由許春寶之繼
    承人即原告乙○○、丙○○、丁○○、戊○○與訴外人許振
    師於94年9月30日共同繼承，嗣許振師於96年6月4日死亡，
    其權利則由繼承人即原告庚○○、己○○共同繼承。詎訴外
    人許振師生前未經其他繼承人之同意，竟將系爭林地承租權
    讓渡予被告，依民法第831條準用第819條第2項之規定，屬
    無權處分，許振師與被告間就系爭林地所為之讓渡契約，自
    無法拘束原告，被告自屬無法律上權源占用系爭林地，為此
    爰依民法第962條之規定，求為判決如主文第1項所示，並陳
    明願供擔保，請准宣告假執行等語。
二、被告則以：許振師原先將系爭林地承租予被告，嗣將系爭林
    地耕作權讓渡予被告，被告係合法占有系爭林地，如原告欲
    取回系爭林地，應給付被告補償金等語資為抗辯。
三、本院之判斷：
    原告主張系爭林地為被繼承人許春寶向行政院農業委員會林
    務局花蓮林區管理處所承租，嗣因許春寶於94年7月27日死
    亡，由原告乙○○、丙○○、丁○○、戊○○與訴外人許振
    師共同繼承系爭林地承租權，嗣許振師於96年6月4日死亡，
    由其繼承人即原告庚○○、己○○共同繼承其權利，以及被
    告占有系爭林地之事實，業據原告提出繼承系統表、遺產分
    割協議書為證，並為被告在庭所不爭執，復有行政院農業委
    員會林務局花蓮林區管理處97年1月31日花政字第097810084
    1 號函及所附國有森林用地出租造林契約書在卷可稽（見本
    院第10、50、68-76頁），堪信屬實。是本件兩造所爭執者
    ，在於：被告是否有權占用系爭林地？被告得否以原告應予
    補償為由，主張同時履行抗辯？經查：
    (一)被告辯稱訴外人許振師讓渡系爭林地耕作權予伊，並簽訂
      國有林地讓渡契約書乙節，固經本院依職權調閱臺灣花蓮
      地方法院檢察署96年偵字3372號偵查卷宗全卷資料屬實，
      惟按公同共有物之處分及其他權利之行使，應得公同共有
      人之同意，民法第828條定有明文；又民法第821條及第
      828條規定，於所有權以外之財產權，由數人共有或公同
      共有者，準用之，同法第831條亦有明文。本件縱認被告
      自訴外人許振師處受讓系爭林地耕作權乙事屬實，然被告
      既未能舉證證明其向訴外人許振師受讓系爭林地耕作權時
      ，業經其他公同共有人全體之同意或授權，則依前揭規定
      ，被告自不得以其與訴外人許振師就系爭林地耕作權所為
      之債權契約，對抗其他公同共有人，主張其為有權占有。
    (二)次按承租權之讓與，事涉契約主體之變更，屬契約承擔，
      除有客觀事實，可推定出租人已預先同意承租人得任意為
      承租權之讓與外，非經出租人同意，不生契約變動之效力
      。查系爭林地之承租人為許春寶，許春寶於94年7月27日
      死亡後，其繼承人迄未到站辦理繼承手續之事實，有行政
      院農業委員會林務局花蓮林區管理處上開函文附卷可稽（
      見本院第66頁），足認系爭林地租賃契約仍存在於行政院
      農業委員會林務局花蓮林區管理處與許春寶之繼承人間，
      其承租人並未變更為被告，是本件縱認被告自許振師處受
      讓系爭林地耕作權乙節屬實，惟系爭林地租賃契約既未經
      出租人即行政院農業委員會林務局花蓮林區管理處同意變
      更承租人為被告，揆諸前開說明，被告自不得主張其為合
      法承租人，而為有權占有。是被告辯稱其向許振師讓渡系
      爭林地耕作權，故其占有系爭林地具合法權源云云，洵非
      足採。
    (三)另被告雖抗辯原告應予補償，始能請求其返還系爭林地云
      云。惟原告請求被告交還系爭林地，與原告究否應補償被
      告受讓系爭林地耕作權之費用及損失兩者間，並無互為對
      待給付之關係，是被告前開所辯，顯屬無據。
四、末按占有人，其占有被侵奪者，得請求返還其占有物，占有
    被妨害者，得請求除去其妨害，民法第962條定有明文。本
    件原告本於繼承關係，取得系爭林地承租人之權利，又被告
    占有系爭林地，無合法權源，既如前述，從而，原告本於民
    法第962條占有人物上請求權，請求被告將系爭林地返還予
    原告，為有理由，應予准許。
五、本件事證已臻明確，兩造其餘攻擊防禦方法及證據調查，核
    與判決結果不生影響，爰不逐一論述，併此敘明。
六、原告陳明願供擔保，請准宣告假執行，核無不合，爰酌定相
    當之擔保金額宣告之。
七、訴訟費用負擔之依據：依民事訴訟法第78條。
中    華    民    國    97    年    3     月    6     日
                  民事庭法  官  陳燁真
以上正本係照原本作成
如對本判決上訴，須於判決送達後20日內向本院提出上訴狀
中    華    民    國    97    年    3     月    6     日
                        書記官  王心怡


司法院資訊處製作；財團法人民間司法改革基金會備份。
